【裁判字號】    98,台上,1359
【裁判日期】    980319
【裁判案由】    偽造文書
【裁判全文】
最高法院刑事判決            九十八年度台上字第一三五九號
上  訴  人  甲○○
                    號3樓之2
選任辯護人  張益隆律師
上列上訴人因偽造文書案件，不服台灣高等法院台中分院中華民
國九十七年五月二十七日第二審更審判決（九十六年度上更(一)字
第九八號，起訴案號：台灣彰化地方法院檢察署八十八年度偵字
第一０六二八號、八十九年度偵字第一七四二號），提起上訴，
本院判決如下：
    主  文
原判決撤銷，發回台灣高等法院台中分院。
    理  由
本件原判決撤銷第一審科刑判決，依修正前刑法連續犯、牽連犯
之規定，從一重改判論處上訴人甲○○連續行使偽造私文書，足
以生損害於他人罪刑（處有期徒刑三年六月），固非無見。
惟查（一）審理事實之法院，對於案內與認定事實、適用法律、
罪名成立與否或於公平正義之維護或對被告之利益有重大關係之
一切證據，除認為不必要者外，均應詳為調查，然後基於調查所
得之心證以為判斷之基礎；茍與認定事實、適用法律有重要關係
，或於公平正義之維護或對被告之利益，有重大關係之事項，在
客觀上認為應行調查之證據，又非不易調查或不能調查，而未依
法加以調查，率予判決者，即有刑事訴訟法第三百七十九條第十
款規定所稱應於審判期日調查之證據未予調查之違法。本件上訴
人始終否認有偽造如原判決附件（下稱附件）二、三所示之土地
之買賣契約書，辯稱：伊於民國八十七年五月十三日與地主代表
楊金龍僅簽定價金新台幣（下同）一億一千五百萬元之購地契約
，翌日向華城在王明富家中，另取出系爭二份契約書，並談及該
二份契約，係分別要給銀行看及要報帳用的，欲伊在其上署名，
伊不知契約上楊金龍及律師之印章何來，伊曾告知楊金龍此事等
語。原判決認該二契約係上訴人偽造後交予向華城之情，無非係
以向華城及其姪女向淑文於偵查及第一審時之證詞為據。然查向
華城於偵查時稱：系爭二份契約書係八十七年五月十三日晚上十
一時三十分，在彰化市○○路五二八巷三十五號王明富住處，他
叫我去拿回來，支票存根也交給我，叫我做帳等語（見偵字第一
○六二八號卷二第一四六頁背面）。於原審則稱該二份契約係上
訴人於八十七年五月十三日晚上十一時交給我，直接送到富麗建
設股份有限公司（下稱富麗公司）彰化市的地址給我，現場有向
淑文在場，沒有其他人在場等語（見原審卷第一○三、一○四、
一○六頁）。其所稱交付契約之地點，前後已有不符。而證人向
淑文於第一審審理時證稱：當天向華城接到上訴人電話說已買到
土地，要向華城過去，向華城過去後拿回來牛皮紙袋，將二份契
約書及支票簿之票頭交給我等語（見第一審卷二第二○三頁），
依其所述，上訴人交契約書給向華城時其並未在場親眼目賭，與
向華城於原審所稱交契約時向淑文在場之情亦不相同，原審就上
述證人矛盾之證詞未詳加勾稽，並說明其取捨之理由，或傳喚王
明富以究實情，逕採上開證人之證詞而為不利於上訴人之認定，
有判決不備理由之情形。（二）原判決事實認定八十七年六月十
四日，上訴人與富麗公司在彰化縣彰化市○○路五二八巷四十一
號一樓，簽訂土地買賣契約，使富麗公司陷於錯誤，簽發發票日
八十七年六月十五日、付款人亞太商業銀行虎尾分行、票號AB00
00000 號、金額一千萬元之支票一張，交予上訴人兌領。富麗公
司事後並於八十七年六月十五日交付一千萬元與上訴人；又於八
十七年八月二十六日交付一千八百萬元予上訴人。嗣向華城要求
上訴人提出系爭土地所有權狀正本及在其提出與楊金龍之買賣契
約書上加蓋與正本相符之證明時，見上訴人推託再三，向華城察
覺有異，立即向嘉義市地政事務所查閱系爭土地之登記申請書及
附件等資料，始發覺系爭土地雖曾於八十七年七月一日登記在富
麗公司名下，復於八十七年七月十日由不知情之黃淑燕以上訴人
之前盜用富麗公司大小章所偽造之土地登記申請書、土地（建築
改良物）買賣所有權移轉契約書等文件，將土地登記回原地主陳
天和、李秀娥、林秋城、林啟滄、黃美如、黃美娜、邱永光、李
蕙如之名下。再於八十七年七月二十九日、三十日分別移轉登記
在第三人陳禎祥、李榮光之名下等情。似認定向華城被詐騙之金
額部分為三千八百萬元。然為上訴人所否認，原判決未說明其依
憑之證據。況向華城於偵查時稱：帳面損失是二千萬元，間接損
失一千八百萬元，共三千八百萬元，一千八百萬元是我成交後再
付給上訴人，但尚未付款，我目前實際損失帳款二千萬元等語（
見偵字第七九五二號卷第一四一頁背面）。於原審稱八十七年五
月十三日上訴人向伊借款一千萬元，同年六月十五日付了一千萬
元土地款，八月二十六日付一千八百萬元，因上訴人已經付了一
千八百萬元，若貸款出來我要還他等語（見原審卷第一○五至一
○八頁）。若向華城上開供述屬實，則該八十七年五月十三日支
付一千萬元部分既屬借款，另一千八百萬元部分亦尚未付款，能
否認係上訴人向向華城詐得之金額？不無疑問，因事關上訴人犯
罪之手段及所生危害等情節，原審未予釐清，亦有應調查之證據
未予調查之違法情形。（三）上訴人辯稱：伊自始即向向華城表
示伊資金不足，要向華城自行支付購地資金，伊與向華城訂立之
契約書上，亦約定如無法支付價金，土地即須過戶與原地主，向
華城也同意此項約定，嗣因富麗公司未繼續給付購地價金，伊即
通知代書將土地過戶回原地主，過戶之相關資料係當初簽訂買賣
契約書時一併簽署完成等語。原判決理由則以上訴人與楊金龍簽
約在前，與富麗公司簽約在後，且富麗公司一再否認其有此一部
分之授權，上訴人又無法提出其在買回部分，確已得到富麗公司
事先授權之證據，自難逕認上訴人在與楊金龍簽定附件一所示之
買賣契約書時，已有授權上訴人在與楊金龍簽訂買賣契約時，一
併對於買回部分之授權，上訴人猶在與楊金龍簽訂附件一所示之
契約時，未得富麗公司授權之下，即盜用富麗公司之大小章，預
蓋在買回移轉登記之申請資料上，進而辦理所有權移轉登記，隨
即再移轉登記予第三人，顯具有偽造不實之土地登記申請書、土
地（建築改良物）買賣所有權移轉契約書等文件，並加以行使，
使公務員登載不實之偽造文書等犯行等情（見原判決第十一頁第
一三至二六行）。然依上訴人與富麗公司向華城間所簽之買賣契
約書（見偵字第七九五二號卷第一三、一四頁）第四條特約事項
記載：「延續賣方於八十七年五月十三日甲○○先生與楊金龍先
生簽定之土地買賣契約書之內容」等語，亦即延續「買方授權因
買方違約致賣方解除買賣契約者，得將已申辦之土地所有權移轉
登記撤銷（土地所有權移轉登記手續未辦畢者），或再將土地所
有權移轉登記回賣方（土地所有權登記已完成者）」之約定條款
【見附件一土地買賣契約書第四條特約事項(三)】。則上訴人所辯
向華城也同意此項約定，並非毫無根據，又上訴人於八十七年七
月一日將系爭土地移轉登記予富麗公司後，何以又於同年月七日
即將系爭土地辦理移轉登記回原地主之名下？是否富麗公司於系
爭土地登記予其名下以後有未履行義務或其他違約之情事？若有
，其未履行之義務或違約之具體事由為何？何以上訴人未經向該
公司催告履行，亦未通知解除契約，即擅自將系爭土地移轉登記
回原地主之名下？以上疑點均與本件實情之發現、暨上訴人有無
前揭偽造文書或詐欺之犯行攸關，事實尚非明白，有深入調查之
必要。原審未就以上疑點詳加調查釐清，遽為判決，自有應於審
判期日調查之證據而未予調查之違法。以上或為上訴人上訴意旨
所指摘，或為本院得依職權調查之事項，應認原判決仍有撤銷發
回更審之原因。又原判決認上訴人牽連所犯之使公務員登載不實
文書罪及詐欺取財罪（刑法第二百十四條、第三百三十九條第一
項）部分，基於審判不可分之原則，亦一併發回，合予指明。
據上論結，應依刑事訴訟法第三百九十七條、第四百零一條，判
決如主文。
中    華    民    國  九十八  年    三    月   十九   日
                      最高法院刑事第二庭
                          審判長法官  莊  登  照
                                法官  陳  世  淙
                                法官  許  錦  印
                                法官  黃  正  興
                                法官  陳  東  誥
      本件正本證明與原本無異
                                      書  記  官
中    華    民    國  九十八  年    三    月  二十四  日
                                                Ａ


司法院資訊處製作；財團法人民間司法改革基金會備份。
